【裁判字號】    95,破抗,73
【裁判日期】    951229
【裁判案由】    破產宣告
【裁判全文】
臺灣高等法院民事裁定                  95年度破抗字第73號
抗  告  人  甲○○
上列抗告人宣告破產事件，對於中華民國95年11月30日臺灣臺北
地方法院95年度破字第83號所為裁定提起抗告，本院裁定如下：
    主      文
原裁定廢棄，應由臺灣臺北地方法院更為裁定。
    理      由
一、抗告人於原法院聲請意旨略以：伊赴越南投資手工藝品生意
    ，因經營不善而積欠大筆債務，為求資金週轉，分別以信用
    卡或現金卡方式，向中國信託商業銀行股份有限公司（下稱
    中信商銀）借款新臺幣（下同）90萬5677元、復華商業銀行
    股份有限公司借款14萬1353元、英商渣打銀行股份有限公司
    （下稱渣打銀行）借款15萬7860元、台新國際商業銀行股份
    有限公司（下稱台新商銀）借款13萬3254元、聯邦商業銀行
    股份有限公司借款24萬328元、香港商香港上海匯豐銀行股
    份有限公司借款12萬6447元、美商花旗銀行股份有限公司借
    款33萬9634元、華僑商業銀行股份有限公司借款26萬5704元
    、台北富邦商業銀行股份有限公司借款30萬元、國泰世華商
    業銀行股份有限公司（下稱國泰世華商銀）借款15萬3972元
    、玉山商業銀行股份有限公司（下稱玉山商銀）借款15萬78
    20元、友邦國際信用卡股份有限公司（下稱友邦公司）借款
    30萬元、遠東國際商業銀行股份有限公司借款11萬3835元、
    萬泰商業銀行股份有限公司借款41萬4531元、日盛國際商業
    銀行股份有限公司借款5萬9297元、中國國際商業銀行股份
    有限公司借款12萬2753元、中華商業銀行股份有限公司借款
    42萬7500元、臺灣美國運通國際股份有限公司借款2萬5000
    元、慶豐商業銀行股份有限公司（下稱慶豐商銀）借款1萬
    元、荷蘭商業銀行股份有限公司借款18萬2194元、大眾商業
    銀行股份有限公司，以上21家銀行合稱（中信商銀等銀行）
    借款2萬8000元，合計共460萬5159元。然伊之財產現僅餘共
    有之土地19筆（依公告現值計算約66萬4153元，下稱抗告人
    土地）、已註銷牌照之汽車1部、存款2615元等，顯無法負
    擔中信商銀等銀行之上揭債務清償，爰依破產法第57條之規
    定聲請宣告破產等情。
二、原裁定意旨以：抗告人積欠上揭中信商銀等銀行之信用卡債
    務合計460萬5159元，固有債權人清冊、慶豐商銀、國泰世
    華商銀、友邦公司、台新商銀、渣打銀行、玉山商銀回函可
    稽。又抗告人之財產現僅餘抗告人土地、汽車1部、存款261
    5元等節，亦分別有財產歸屬資料清單、稅務電子明細表、
    存摺影本在卷可參，是抗告人之資產，不足清償所負債務，
    雖堪認定。惟抗告人主要資產為抗告人土地，其應有部分多
    不足百分之1，是否得順利拍賣取得價金，仍屬有疑。況抗
    告人所負債務與其所有財產差距甚大（約7分之1），此金額
    若支應因破產債權人共同利益所需審判上之費用、破產管理
    人之報酬、破產人及其家屬之必要生活費後，所剩無幾，其
    破產債權人無法獲得相當比例之受償，如宣告抗告人破產，
    無異徒增破產程序及費用之浪費，復無益於債權人，無法達
    成破產制度使多數債權人公平受償之目的，聲請宣告破產即
    無實益。因此，本件宣告破產聲請，與破產制度之本旨不符
    ，又缺乏進行破產程序之實益，抗告人聲請宣告破產即無理
    由，應予駁回。
三、抗告意旨則以：伊之負債顯然大於資產甚多，實無清償能力
    ，依破產法第58條第1項規定，實無不准宣告破產之理。至
    於破產管理人之報酬及伊家屬必要費用，原不在考慮之列。
    況上開報酬及費用，乃法院得於破產財團之適度範圍斟酌定
    者，應無影響破產債權人受清償之利益，原裁定未斟酌及此
    ，徒以未確定之破產管理人報酬及家屬必要費用，推定必高
    於破產財團，認破產債權人無法獲得相當比例之受償為由，
    駁回其破產宣告之聲請，自有違誤，為此提起抗告，請求廢
    棄原裁定，並准為破產之宣告。
四、按破產，對債務人不能清償債務者，宣告之。而破產宣告時
    屬於破產人之一切財產，及將來行使之財產請求權，與破產
    宣告後，破產終結前，破產人所取得之財產，為破產財團。
    。又財團費用及財團債務，應先於破產債權，隨時由破產財
    團清償之。破產法第57條、第82條第1項、第97條分別定有
    明文。另依破產法第148條規定之旨趣，除債務人之財產不
    敷清償破產財團之費用及財團之債務外，尚難認無宣告破產
    之實益。是以法院就破產之聲請，應依職權為必要之調查，
    倘債務人確係毫無財產可構成破產財團，或債務人之財產不
    敷清償破產財團之費用及財團之債務，無從依破產程序清理
    其債務時，始得以無宣告破產之實益，裁定駁回聲請（司法
    院25年院字第1505號解釋、最高法院86年台抗字第479號裁
    定意旨參照）。又所謂債務人不能清償其債務，係指債務人
    之財產狀態，對於一般金錢債務長久不能支付而言；法院對
    於破產之聲請，在裁定前，得依職權為必要之調查，並傳訊
    債務人、債權人及其他關係人，亦為破產法第63條第2項所
    明定。
五、經查：
（一）原裁定既已認定抗告人之財產，不足以清償所負債務，顯
      見抗告人確有不能清償其債務之情形。揆諸上開說明，倘
      抗告人確無足以構成破產財團之財產，或抗告人之財產確
      有不敷清償破產財團費用及財團債務，無從依破產程序清
      理其債務時，始得以無宣告破產之實益，裁定駁回聲請。
      至原裁定所謂：抗告人所負債務與其所有財產差距甚大（
      約7分之1），破產債權人受償之比例若干等節，要與應否
      准許破產宣告無關，合先敘明。
（二）次查，抗告人土地依公告現值計算約66萬餘元，有財政部
      臺北市國稅局財產歸屬資料清單、稅務電子閘門財產所得
      調件明細表附卷可稽（分見原法院卷第5頁、第27頁至第3
      5頁），而抗告人土地雖為應有部分，但地目多為建，公
      告土地現值非低，有土地登記謄本在卷可參（見原法院卷
      第6頁至第24頁），如何不能換價取得價金？如何不能構
      成破產財團？法院應依職權為必要之調查，始得認定能否
      依抗告人土地構成破產財團。惟原裁定就此部分，僅憑推
      測，自有未備。
（三）再者，原裁定另謂：抗告人之財產支應因破產債權人共同
      利益所需審判上之費用、破產管理人之報酬、破產人及其
      家屬之必要生活費後，所剩無幾等節。但查，上開費用、
      報酬、必要生活費究竟若干？認定依據為何？自應為詳為
      調查，始得據以認定。換言之，關於破產財團費用數額及
      破產財團債務數額，未據原法院依職權詳予調查其大概數
      額為何，遽認本件破產程序之進行無實益，不予准許云云
      ，亦嫌速斷。
（四）此外，抗告人是否別無其他財產或信用能力，均應併予調
      查審認，方能為適切之裁判，併此指明。
六、末按關於和解或破產之程序，除本法有規定外，準用民事訴
    訟法之規定。破產法第5條定有明文。而抗告法院認抗告為
    有理由者，應廢棄或變更原裁定；非有必要，不得命原法院
    或審判長更為裁定。民事訴訟法第492條亦有明文。綜上所
    述，抗告意旨指摘原裁定不當，求為廢棄，為有理由。經審
    酌上開情事後，如認為不應宣告破產，則應駁回抗告人之聲
    請，固不待言；惟如認應宣告破產，則依破產法第64條、第
    65條規定，法院於宣告破產時應為選任破產管理人、決定申
    報債權期間及第1次債權人會議期日，及公告破產人之債權
    人應於規定期間內向破產管理人申報其債權等必要之處置，
    該等處置應由原法院為之。揆諸上開法條意旨，本件應屬民
    事訴訟法第492條後段必要情形。職是之故，本院應依法廢
    棄原裁定，發回由原法院更為妥適之處理。
七、據上論結，本件抗告為有理由，裁定如主文。
中    華    民    國    95    年    12    月    29    日
                    民事第14庭
                        審判長法  官  許正順
                              法  官  魏麗娟
                              法  官  鍾任賜
正本係照原本作成。
本裁定除以適用法規顯有錯誤為理由，並經本院許可外，不得再
抗告。如提起再抗告，應於收受後10日內委任律師為訴訟代理人
向本院提出再抗告狀。並繳納再抗告費新台幣１千元。
中    華    民    國    96    年    1     月    2     日
                              書記官  王敬端


司法院資訊處製作；財團法人民間司法改革基金會備份。
